最高法院刑事判決　　　　　　九十六年度台上字第六一二二號
上　訴　人　甲○○
　　　　　　乙○○
　　 　　　　　　　 樓
上列上訴人等因違反毒品危害防制條例等罪案件，不服台灣高等
法院高雄分院中華民國九十五年四月二十四日第二審判決（九十
四年度上訴字第一七六０號，起訴案號：台灣高雄地方法院檢察
署九十四年度毒偵字第一九四一號），提起上訴，本院判決如下
：
    主  文
原判決關於甲○○、乙○○販賣第一級毒品部分均撤銷，發回台
灣高等法院高雄分院。
其他上訴駁回。
    理  由
一、撤銷發回（即甲○○、乙○○販賣第一級毒品）部分：
原判決關於上訴人甲○○、乙○○販賣第一級毒品部分，認定乙
○○、甲○○有如原判決事實欄所載之犯行，因而撤銷第一審關
於各該部分之科刑判決，改判仍論處乙○○、甲○○共同連續販
賣第一級毒品（乙○○，累犯，處有期徒刑十五年；甲○○處有
期徒刑十年）；固非無見。
惟查：（一）按證據之證明力雖由法院自由判斷，然證據之本身
如對於待證事實不足為供證明之資料，而事實審仍採為判決基礎
，則其自由判斷之職權行使，即與採證法則有違。是法院採取證
據而為不利被告之認定，自應於理由內就所採取之證據，依經驗
法則與論理法則詳敘其與待證事實之關聯性，倘其採證違反上開
證據法則，判決自有違誤。原判決事實認定：乙○○意圖營利，
自民國九十二年五月間起，基於概括之犯意，於下列時、地意圖
販賣而販入第一級毒品海洛因：(一)、九十二年五月間，在高雄縣
鳳山市某處，向綽號「黑仔」之不詳姓名男子，以每半兩新台幣
（下同）七萬元之代價，販入海洛因七包（淨重61.93 公克，包
裝重5.95公克），共購買二十餘萬元，伺機販賣，嗣於九十二年
五月十四日十二時四十分許，經警持搜索票，在屏東縣萬丹鄉○
○○路九九巷三五六號其住處，查獲上開毒品七包、含有海洛因
殘渣電子秤及夾鏈袋一批。(二)、九十四年二月三日九時許，在高
雄縣鳳山市○○○街五六巷三八弄八號八樓其住處內，與有販賣
海洛因營利犯意聯絡之妻甲○○共同以約四十五萬餘元之代價，
向綽號「阿林」之不詳姓名男子，販入海洛因十二包（淨重共19
9.68公克，空包裝重8.49公克）。嗣經警於同日十二時五十分，
持搜索票在上址二人之屋內及皮包搜得上揭毒品十二包、含有海
洛因殘渣之電子秤一只、電動攪拌器一組、油壓壓模器一組、木
桿一支、含有海洛因殘渣之夾鏈袋五只、分裝袋一包及行動電話
八支、預付卡四張；嗣警方又於九十四年四月二十日十七時三十
分許，在乙○○、甲○○高雄縣鳳山市○○街二十號十二樓住處
之甲○○化妝台抽屜內，扣得二人尚未售出之海洛因二包（淨重
5.41公克，空包裝重0.59公克）等情；因認乙○○就事實(一)部分
係單獨犯販賣第一級毒品罪，上訴人等就事實(二)部分係共犯販賣
第一級毒品罪。原判決理由說明：「乙○○於警詢中坦承：我所
購買的毒品海洛因是有意想轉賣他人賺取差價金錢等語不諱」（
見原判決正本第四頁），又說明「上揭意圖營利出售而購入之十
二包粉末，經送法務部調查局檢驗結果確係海洛因」等語（見原
判決正本第四頁第八行）。似依憑上開乙○○警詢中之自白認定
乙○○有連續販賣之意圖而買入本件扣案之海洛因；惟依卷內資
料，乙○○上開自白係於九十二年五月十四日被查獲時（即原判
決事實(一)七包部分），在警詢所為之供述。嗣其於九十四年二月
三日再度被查獲（即原判決事實(二)部分），則否認有販賣之意圖
（見警卷(二)第四頁）；經查上開事實(二)部分與事實(一)部分之犯罪
時間，相隔將近兩年，乙○○於九十二年五月十四日之供詞，如
何足供其嗣後於九十四年二月間買入毒品（原判決理由所稱十二
包部分）是否有營利意圖之證明？即有疑問。原判決採取上開乙
○○就購入毒品七包部分之自白作為事實(二)之判斷基礎，未說明
其論斷之理由，有採證違反證據法則及理由不備之違誤。（二）
證據之證明力雖由法院自由判斷，然證據之本身必須對於待證事
實提供足為供證明之資料，始得採為判決基礎，且事實審法院採
為判斷基礎之證據，並須於理由內就所採取之證據，詳敘其與待
證事實之關聯性，始稱適法。原判決理由說明：「（扣案）十二
包海洛因是以四十餘萬元之價格購入，海洛因數量價值均甚多，
超出一般供自己吸食之用，且有電子秤一只、電動攪拌器一組、
油壓壓模器一組、木桿一支、海洛因殘渣夾鏈袋五只、分裝袋一
包，供做攪拌、滾壓、秤量、分裝之用，而行動電話八支、預付
卡四張亦超出一般使用，應係分散連絡販賣之用，亦足見該批毒
品海洛因十二包，應是欲供做販賣而購入」等語；又說明：「在
甲○○皮包查到之海洛因數量亦甚多，應係欲持供販賣之用，而
行動電話八支、預付卡四張亦超出一般使用，應係分散連絡販賣
之用，且又於九十四年四月二十日十七時三十分許，在甲○○化
妝台抽屜內，另查獲海洛因二包，益證甲○○與其夫乙○○應有
共同圖謀販賣海洛因」等語（見原判決正本第四頁、第五頁）。
似依查獲海洛因之數量、價格及查獲之行動電話及預付卡，推認
上訴人等有共同販賣海洛因之意圖，並因而不採乙○○所供係供
自己施用而買入海洛因之辯解；惟上開查獲之海洛因數量何以不
合於施用毒品者之通常使用數量？又扣案之行動電話及預付卡究
竟如何憑以推認上訴人等有販賣之意圖而販入本件海洛因？均未
據原判決於理由內詳加敘明其憑以判斷之依據及認定之理由，自
有判決不備理由之違誤。（三）有罪之判決書，對被告有利之證
據不採納者，應說明其理由，為刑事訴訟法第三百十條第二款所
明定。故有罪判決書對於被告有利之證據，縱不加採納，仍必須
說明其不予採納之理由，否則即難謂無判決不備理由之違誤。是
事實審法院應於審判期日就被告否認犯罪所為有利辯解事項與證
據，予以調查，而於有罪判決理由內詳加論列，否則率行判決，
即屬於法有違。原判決上引事實(二)部分，認定甲○○與乙○○意
圖營利共同販入第一級毒品海洛因等情。惟依原判決理由之說明
，甲○○始終否認有與乙○○共同販賣海洛因之事實，辯稱：扣
案之毒品及器具均係乙○○所有，與我無關等語；且依卷內資料
，乙○○在警詢、偵查及審理中均供稱九十四年二月三日及四月
二十日被查扣之物品均係伊所有，借放在甲○○皮包等處，甲○
○對伊放置海洛因在其包包內，並不知情等語（見警卷(一)第四頁
、偵字第三七九三號卷第三四頁、訴字卷第一二八頁）；如果屬
實，甲○○就上開於九十四年二月三日及四月二十日查獲之第一
級毒品，是否與乙○○基於共同販賣海洛因之犯意而販入，即非
無疑。此與甲○○究竟是否與乙○○共同販賣第一級毒品罪至有
關係，自應究明釐清。乃原判決未予深究明白，且就上開有利甲
○○之辯解及證據，未說明何以不足採取之理由，遽以上開物品
係在甲○○之皮包及化妝台抽屜內查獲，即認甲○○與乙○○共
同犯罪，亦嫌速斷，且有理由不備之違誤。以上或為上訴意旨所
指摘，或為本院得依職權調查之事項，應認原判決關於甲○○、
乙○○販賣第一級毒品部分均有撤銷發回更審之原因。
二、上訴駁回(即甲○○、乙○○販賣第二級毒品)部分：
按刑事被告之上訴，以受有不利益之裁判，為求自己利益起見請
求救濟者，方得為之，若原判決並未論罪科刑，即無不利益之可
言，自不得提起上訴。又上訴未聲明為一部者，視為全部上訴，
刑事訴訟法第三百四十八條第一項定有明文。經查原判決就上訴
人等被訴販賣安非他命，涉犯毒品危害防制條例第四條第二項販
賣第二級毒品罪嫌部分，維持第一審諭知上訴人等該部分無罪之
判決，駁回檢察官就該部分在第二審之上訴，原判決並未就該部
分論罪科刑，對上訴人等即無不利益可言。上訴人等就被訴販賣
第二級毒品（無罪）部分一併提起上訴，自非法之所許，此部分
應予駁回。
據上論結，應依刑事訴訟法第三百九十七條、第四百零一條、第
三百九十五條前段，判決如主文。
中　　華　　民　　國　九十六　年　 十一　 月　 十五　 日
                      最高法院刑事第十一庭
                          審判長法官  林　永　茂
                                法官  蘇　振　堂
                                法官  蕭　仰　歸
                                法官  何　菁　莪
                                法官  王　居　財
      本件正本證明與原本無異
                                      書  記  官
中　　華　　民　　國　九十六　年　 十一 　月　 二十 　日
                                                      v
